【裁判字號】    97,上易,897
【裁判日期】    970605
【裁判案由】    竊佔
【裁判全文】
臺灣高等法院刑事判決                 97年度上易字第897號
上  訴  人  臺灣士林地方法院檢察署檢察官
被      告  甲○○
上列上訴人因被告竊佔案件，不服臺灣士林地方法院95年度易字
第1510號，中華民國97年2 月14日第一審判決（起訴案號：臺灣
士林地方法院檢察署95年度偵字第11221 號），提起上訴，本院
判決如下：
    主  文
上訴駁回。
    理  由
一、公訴意旨略以：緣被告甲○○之配偶林家慧購買坐落臺北縣
    汐止市○○段社后頂小段178之3地號、門牌號碼臺北縣汐止
    市○○○路1號3樓之生活大國社區建物及該棟建物地下1 樓
    編號第14號之停車位使用，被告甲○○明知其配偶林家慧所
    購買之上開停車位停車格線界線之外，格線至右側牆壁、左
    側柱子及後方牆壁間形成之空間（面積為7.4948平方公尺）
    ，屬於該棟大樓之法定空地，為全體區分所有權人所共有，
    非其所有，且其並未向前開共有人租、借或以其他方式取得
    使用權源，竟因前揭共有人未使用上開空地，而基於意圖為
    自己不法利益之犯意，自民國94年8月1日起，擅自將其停車
    位至右側牆壁、左側柱子及後端牆壁間之法定空地，以每月
    租金新臺幣（下同）1,500 元之代價，出租予社區住戶崔宗
    治停車使用，排除其他住戶使用，而竊佔上開停車位格線界
    線外至右側牆壁、左側柱子及後端牆壁間兩側牆壁及後端牆
    壁間之法定空地，因認被告甲○○涉犯刑法第320條第2項之
    竊佔罪嫌云云。
二、按犯罪事實應依證據認定之，無證據不得認定犯罪事實；不
    能證明被告犯罪者，應諭知無罪之判決，刑事訴訟法第 154
    條第2 項、第301 條第1 項分別定有明文。又刑事訴訟法上
    所謂認定犯罪事實之證據，係指足以認定被告確有犯罪行為
    之積極證據而言，如未能發現相當證據或證據不足以證明，
    自不能以推測或擬制之方法，以為裁判基礎。而認定不利於
    被告之事實，須依積極證據，苟積極證據不足為不利被告之
    認定，若證據資料在經驗科學上或論理法則上尚有對被告較
    為有利之存疑，而無從依其他客觀方法排除此項合理之可疑
    ，即不得以此資料作為斷罪之基礎。且刑事訴訟制度受「倘
    有懷疑，則從被告之利益為解釋」、「被告應被推定為無罪
    」之原則所支配，故得為訴訟上之證明者，無論為直接或間
    接證據，須客觀上於一般人均不致有所懷疑而達於確信之程
    度者，始可據為有罪之認定，倘其證明尚未達於「確信」之
    程度，而有合理可疑存在時，即難據以為被告不利之認定。
    再按刑法第320 條第2 項之竊佔罪，必須行為人基於竊佔之
    犯意，意圖為自己或第三人不法之利益，而竊佔他人之不動
    產，即須將他人不動產，意圖不法利益，私擅佔據歸於自己
    或第三人支配之下，而侵害他人支配權者，始克相當，若行
    為人無此種意圖及犯意，即不能以本罪相繩。
三、公訴人認被告甲○○涉有竊佔犯嫌，無非以被告甲○○之供
    述、告訴代理人王瑞銘偵查中之指訴、證人崔宗治之證述、
    房地產買賣契約書、臺北縣汐止地政事務所建物所有權狀影
    本各1 份、生活大國社區停車場管理辦法1 份、臺灣士林地
    方法院檢察署履勘筆錄及現場照片8 張等為其主要依據。
四、訊據被告甲○○坦認以其配偶林家慧名義購買坐落臺北縣汐
    止市○○段社后頂小段178 之3 地號、門牌號碼臺北縣汐止
    市○○○路1號3樓之生活大國社區建物及該棟建物地下1 樓
    編號第14號之停車位（下稱：編號第14號停車位）使用，因
    該停車位停車格線後方，另有可容一部車之空地，又因該停
    車位由其專有使用，該車位格線後方腹地除其允讓外，並無
    他人可以使用，伊即自94年8月1日起，以先返抵者，先行停
    用該停車位停車格線外，格線至右側牆壁、左側柱子及後端
    牆壁間之法定空地（面積為7.4948平方公尺），後返抵者，
    則停用編號第14號停車位格線內之方式，以每月租金 1,500
    元之代價，與社區住戶崔宗治輪流停車使用等情，惟堅決否
    認有何竊佔犯行，辯稱：(一)生活大國社區地下一樓停車位買
    賣時，部分停車位後方另有腹地，此類車位因使用人專有使
    用前方停車格線內之停車位，他人也無從使用停車格線後方
    腹地，所以此種停車位買賣的金額本即較高；(二)在伊以配偶
    林家慧名義購入編號第14號停車位之前，伊已向編號第14號
    停車位所有權人即宏福建設股份有限公司（下稱：宏福建設
    公司）租用該編號第14號停車位使用，當時伊就是停兩部車
    。嗣該車位遭法拍，由邱秀鳳拍得，再由伊妻林家慧於93年
    間向邱秀鳳轉購得該停車位。經伊向社區管理中心登記，均
    經管理中心告知如需停放2部車，第2部車不得妨礙他車位行
    車權利、佔用車道，並應停放於該車位後方之畸零空間，且
    須繳付兩車位管理費用，才可發放兩張識別（停車）證。如
    無生活大國社區地下一樓停車位產權，任意將車輛停放於地
    下一樓停車場，始能謂竊佔行為。伊均依生活大國社區管理
    委員會規定使用編號第14號停車位後方腹地，領有2 張識別
    （停車）證並繳付2 部車之費用，自無竊佔犯行等語。經查
    ：
  (一)被告甲○○以其配偶林家慧名義，向邱秀鳳購得坐落臺北縣
    汐止市○○段社后頂小段178 之3 地號、門牌號碼臺北縣汐
    止市○○○路1 號3 樓之生活大國社區建物及該棟建物地下
    1 樓編號第14號之停車位使用，以及該編號第14號停車位後
    方腹地因該編號第14號停車位由其專有使用，該車位格線後
    方腹地除其允讓外，並無他人可以使用，以及其自94年8 月
    1 日起，將該停車位後方腹地以每月租金1,500 元之代價，
    允由社區住戶崔宗治與其共同輪流停車使用，依管理委員會
    規定繳付兩部車之管理費共400 元，並經管理委員會核發兩
    張識別（停車）證等情，已據被告甲○○陳明在卷，核與證
    人崔宗志所證大致相符（參見95年4 月11日警詢筆錄，臺灣
    士林地方法院檢察署95年度他字第903號卷【下稱：第903號
    卷】第67頁；95年4 月11日詢問筆錄，臺灣士林地方法院檢
    察署95年度他字第903號卷【下稱：第903號卷】第78頁），
    另有卷附不動產買賣契約書（第903 號卷第84頁至第86頁）
    、買賣該車位前後之建物所有權狀2紙（第903號卷第87頁、
    第88頁）、臺灣士林地方法院檢察署公務電話紀錄表（第90
    3號卷第89頁）在卷可稽，復有95年6月19日履勘筆錄、現場
    圖、照片3幀（第903號卷第81頁、第82頁），以及被告提出
    之生活大國社區地下一層平面圖1 紙（附原審卷，被證一）
    、識別（停車）證2 紙（附原審卷，被證五）、生活大國社
    區B1停車場資料表（附原審卷，被證二、被證三）在卷憑按
    ，至堪認定。
  (二)自卷附被告甲○○以其妻林家慧名義向邱秀鳳買受編號第14
    號停車位前、後之建物所有權狀各1 紙（第903 號卷第87、
    88頁），及證人林督南、陳振雄及王瑞銘之證述（原審97年
    1 月10日審判筆錄第5 頁、第8 頁，另參見原審97年1 月28
    日審判筆錄第6 頁）可知，生活大國社區係將地下一樓停車
    位登記為共同使用部分，且僅由購得地下一樓停車位之區分
    所有權人分別共有，分攤持分，並就特定編號停車位分管使
    用，被告甲○○有權使用編號第14號停車位，亦堪認定。被
    告以每月租金1,500 元之代價，以上開方式允由社區住戶崔
    宗治與其共同輪流停車使用，即有佔用該停車位後方腹地之
    事實。
  (三)再按共有物，除契約另有訂定外，由共有人共同管理之；而
    各共有人，按其應有部分，對於共有物之全部，有使用收益
    之權，民法第820 條第1 項及第818 條分別定有明文。又區
    分所有建築物共同部分之使用，應按其本來之用法使用之，
    非經共同部分各共有人之特別約定，不得為特別之使用。而
    各共有人按其應有部分，對於共有物之全部雖有使用收益之
    權，惟共有人對共有物之特定部分使用收益，仍須徵得他共
    有人全體之同意，非謂共有人得對共有物之全部或任何一部
    有自由使用收益之權利，如共有人不顧他共有人之利益，而
    就共有物之全部或一部任意使用收益，即屬侵害他共有人之
    權利（最高法院62年度台上字第1803號民事判例意旨參照）
    。生活大國社區地下一樓停車位有關子母車位後方腹地部分
    ，既屬該社區部分區分所有權人分別共有，依證人林督南、
    陳振雄、王瑞銘所證（分別參見原審97年1 月10日審判筆錄
    第6頁、第8頁；原審97年1月28日審判筆錄第7頁），尚未經
    地下一樓區分所有權人會議訂定分管契約，由各該子母車位
    使用權人併為分管使用，或授權管理委員會訂定規範，客觀
    上即不得當然認得由各該子母車位使用權人併為分管使用。
  (四)被告既執前揭情詞置辯，自應審究被告主觀上使用該停車位
    後方腹地，是否具有竊佔故意及為自己「不法」利益之意圖
    ？經查：
  1.證人即任生活大國社區94年1 月1 日迄95年1 月31日止之主
    任委員林督南已就該社區向來之停車位管理方式結證略以：
    「（問：你們停車位有雙車位的情形，請解釋？）地下一樓
    是沒有雙停車位，如果不占別人的空間，他的停車位，可以
    停兩台，沒有妨害別人時，就讓他停，因為這是私人車位，
    只有地下二樓才有雙車位，就有規定只能停1 台或是停2 台
    。」、「（問：地下一樓的停車位，需要繳什麼費用給生活
    大國社區？）一般的清潔費1 台車200 元，如果停2 台車，
    就繳400 元。」、「（問：你們的清潔費是以車計算，不是
    以停車格計算，為何？）這是上屆的管理委員會延續下來的
    。」、「（問：地下一樓停車位，像被告只有一個停車格，
    但是繳兩台車的清潔費的住戶有幾戶？）我知道的大約10幾
    戶。」、「（問：你本身在地下一樓是否也是停兩部車？）
    是，我兩部車也是停在地下一樓，一部停在停車格內，一部
    停在後面。」等語，與證人即生活大國社區管理委員會總幹
    事陳振雄所證：「（問：這個停車位管理辦法雙車位的規定
    是針對地下一樓或地下二樓？）因為地下一樓、地下二樓沒
    有區分，所以雙車位的停車位管理辦法都是有涵蓋到地下一
    樓、地下二樓的停車位」、「（問：停車位管理辦法第7 大
    項第2 點只有地下二樓的停車位有提到雙車位，地下一樓則
    沒有？）當初在制訂這個條例時，因為地下一樓不屬於雙車
    位，只能稱為子母車位，就是一前一後的意思」、「（問：
    地下一樓的停車位要繳什麼費用？）地下一樓是屬於管理費
    用，一部車200 元，機車100 元。」、「（問：為何是用車
    來算，不是以停車格來算？）當初是在不妨害別人時，同意
    停兩台車，但是有停兩部車的人，就要多繳一部車的錢。」
    、「（問：但是兩部車停出去，會超出停車格？）是。」、
    「（問：超過停車格有無經過區分所有權人同意，讓使用停
    車格的人同意使用後方的空地？）我去之前，即94年1 月1
    日之前，就這樣管理，所以我只是延續。」、「（問：一個
    車位停兩部車，你們如何管理，有無發兩個停車證？）他們
    要先來登記，我們管理委員會會去看停兩部車，是否會妨害
    別人，如果不會妨害別人，就發兩個停車證給他，目前這種
    情形還是延續著。」、「（問：這個停車位管理辦法雙車位
    的規定是針對Ｂ1 或是Ｂ2 ？）因為Ｂ1 、Ｂ2 沒有區分，
    所以雙車位的停車位管理辦法都是有涵蓋到Ｂ1 、Ｂ2 的停
    車位」、「（問：現在B1的停車位有關子母車位部分，是否
    還是依照停車管理辦法第六點管理？）是，但是改兩年發放
    一次停車證」等語，互核一致。足見生活大國社區地下一樓
    類如編號第14 停 車位之「子母車位」，雖未經地下一樓區
    分所有權人會議訂定分管契約，由各該停車位使用權人併為
    分管使用，然均由管理委員會視為「雙車位」，而援引管理
    辦法第6 條進行管理，在不妨害他人通行之前提下，允由「
    子母車位」之使用權人超出停車格線併為分管使用，按每部
    車200 元之標準收取管理費後發放停車證，至為明確。則被
    告甲○○辯稱：伊係依生活大國社區管理中心規定使用編號
    14號停車位及該車位停車格線後方腹地，並領用兩張停車證
    ，認有合法使用權源等情，堪信屬實。
  2.又被告就生活大國社區地下一樓共同使用部分固僅取得萬分
    之79之應有部分（參見卷附建物所有權狀），並僅分管編號
    第14號停車位。然建築物共同部分之使用，本即得依共有人
    間之約定就各共有人對於共有物之使用範圍為不同之約定。
    則被告信賴管理委員會之管理實態，按章從事，亦不能苛認
    其使用編號第14號停車位後方腹地有何竊佔犯意，或不法利
    益之意圖。
  3.況綜合審酌：(1)編號第14號停車位所在位置之具體情形，被
    告倘依規定停放車輛於格線內，不免擋住後方腹地出入，實
    際上就格線後方腹地即生排他使用效果之情狀（參見95年 6
    月19日履勘筆錄、現場圖，附於第903 號卷第81頁反面）；
    (2)除編號第14號停車位外，生活大國社區地下一樓尚有10餘
    位子母車位均停放2 部車輛之使用情形（參見原審卷被證一
    ，生活大國社區地下一樓平面圖，以及證人王瑞銘原審97年
    1月28日審判筆錄第9頁、證人陳振雄原審97年1 月10日審判
    筆錄第10頁），以及(3)類如編號第14號停車位之生活大國社
    區地下一樓子母車位，宏福建設公司並以該類子母車位規格
    可停2部車銷售手法提高賣價，亦據證人陳秀敏證述在卷（
    參見原審97年1 月28日審判筆錄第14頁）等情，被告對於管
    理委員會管理實務之信賴，亦符常情。
  4.另上開生活大國社區管理委員會據以管理該社區地下一樓子
    母車位之「慣例」，固確未經該社區地下一樓區分所有權人
    會議議決、追認或授權，然生活大國社區向來又將「子母車
    位」視為雙車位，援引卷附經住戶大會議決通過之生活大國
    社區停車場管理辦法（參見第903 號卷第7 頁至第10頁）第
    6 條而為管理，又據證人陳振雄證述明確。參酌卷附經住戶
    大會議決通過之生活大國社區停車場管理辦法第6 條有關「
    證件發放」之規定，即：「停車證由管理委員會每一年換發
    一次，本停車場用戶應向管理委員會繳費辦理登記，並領取
    識別證，停車格只能辦理一張識別證，除雙車位者須於登記
    後發給另一識別證，並應張貼於車輛擋風玻璃右下方明顯處
    ，以利識別，不得複製拷貝或轉讓借用，移作其他用途，否
    則將以影響社區門禁安全以偽冒嫌移送法辦」文義以觀，並
    未明確將地下一樓之「子母車位」明確排除在「雙車位」涵
    攝範圍之外。則姑不論管理委員會對於管理辦法之援引係「
    適用」、「準用」，甚或「類推適用」，上開停車位管理實
    務既係生活大國社區現存之有效規範，仍不能苛認被告主觀
    上存有竊佔犯意，或為己利益之意圖有何「不法」。再卷附
    生活大國停車場管理規定之告示牌固明揭：「進入停車場之
    車輛，必須依規定停放於停車格內，不可超出線外或〈違規
    〉隨意停放」，然規範間相互競合原係常態，自不得以此即
    認上開生活大國社區管理委員會就地下一樓子母停車位管理
    實務並不存在。
  (五)至卷附生活大國社區94年5 月6 日第七屆管理委員會五月份
    例行會議紀錄中，副主委報告稱：「有關Ｂ１停車位於住戶
    大會討論：屬私人產權有關停車位限定一格停放一部車，應
    由該區分所有權人開會決定為宜，請研討辦理相關事宜」（
    第903 號卷第55頁）、生活大國社區94年6 月9 日第七屆管
    理委員會六月份例行會議紀錄中，有關討論議題「案由三」
    記載：「本社區B1停車場，停車位於住戶大會討論：B1屬私
    人產權有關停車位限停一部車，應由該區分所有權開會決定
    停車位研討」、「討論內容：由B1區分所有權人問卷調查後
    ，併下次會議討論」（第903 號卷第21頁），被告並均為上
    開兩次管理委員會之出席委員，對2 次會議討論內容係有關
    子母車位後方腹地之分管事宜之決定，委由區分所有權人諄
    追認等情，確無不知之理。惟被告已陳明該次會議議案主旨
    係為促成地下一樓子母車位現有規範法制化，即不能逕執為
    不利被告認定之依據。況該次問卷調查結果，又因回收數量
    甚少，致未能形成共識，亦據證人陳振雄證述在卷，則被告
    主觀上認管理委員會現行援引經住戶大會通過之生活大國社
    區停車場管理辦法（參見第903 號卷第7頁至第10頁）第6條
    之規範實態未受推翻，尚於常情無違。
  (六)又縱公訴人得以舉證證明被告犯行該當竊佔罪主觀構成要件
    要素，綜合上開理由，亦難認被告具備不法意識，暨其不法
    意識之欠缺可得避免。
五、綜上所述，本件被告甲○○自94年8月1日起，將編號第14號
    停車位格線至右側牆壁、左側柱子及後端牆壁間之法定空地
    ，允社區住戶崔宗治與其輪流停車使用，尚難證明其有何為
    竊佔故意或為自己不法利益之意圖，其行為非屬竊佔，自應
    諭知無罪之判決。
六、原審諭知被告無罪，核無不合，檢察官上訴意旨略以：
    系爭編號第14號停車位之生活大國社區地下地樓子母車位，
    宏福建設公司並以該類子母車位規格可停2 部車，提高買價
    為100 萬元，其他車位則為80萬元，亦據證人陳秀敏證述在
    卷，然被告亦於審理中自承，其並非向宏福建設公司購買系
    爭車位，系爭車位係其以60萬元向邱秀鳳購買，邱秀鳳並未
    告訴其該車位可停2 部車等語，足見被告未經告知系爭車位
    可停2 部車，是被告主觀上並無誤認系爭車位後方之法定空
    地屬於其可以使用之範圍之可能。又被告並未對宏福建設公
    司付出高價取得系爭車位可停放2 部車之權利，縱其前手邱
    秀鳳與宏福建設公司之約定僅具債權效力，其效力並未及於
    被告，被告並不能主張其因係付出高價取得系爭車位後方法
    定空地之使用權，進而認定被告無為自己不法利益之意圖。
    又卷附生活大國社區94年5月6日第七屆管理委員會五月份例
    行會議紀錄中，副主委報告稱：「有關Ｂ1 停車位於住戶大
    會討論：屬私人產權有關停車位限定一格停放一部車，應由
    該區分所有權人開會決定為宜，請研討辦理相關事宜」、94
    年6月9日第七屆管理委員會六月份例行會議紀錄中，有關討
    論議題「案由三」記載：「本色Ｂ1 車停場，停車位于住戶
    大會討論：Ｂ1 屬私人產權有關停車位限停一部，應由該區
    分所有權人開會決定停車位研討」、「討論內容：由Ｂ1 區
    分所有權人問卷調查後，並下次會議討論」，被告並均為上
    開兩次管理委員會之出席委員，對二次會議討論內容係有關
    子母車位後方腹地之分管事宜之決定，委由區分所有權人追
    認等情，卻無不知之理，故被告至遲於94年5 月即明確認知
    系爭法定空地非屬其得自由使用、收益之範圍，於區分所有
    權人會議訂定分管辦法前，其不能對系爭法定空地使用收益
    ，其竟仍於94年8月將系爭車位後方之法定空地以每月1,500
    元出租與崔宗治，足徵被告於主觀上確有對系爭法定空地收
    取不法利益之意圖及竊佔之故意云云。惟查：被告於主觀上
    並無對系爭法定空地收取不法利益之意圖及竊佔之故意，均
    已如前述，檢察官之上訴為無理由，應予以駁回。
據上論斷，應依刑事訴訟法第368條，判決如主文。
本案經檢察官劉斐玲到庭執行職務。
中    華    民    國    97    年    6     月    5     日
            刑事第十一庭  審判長法  官  張連財
                                法  官  林明俊
                                法  官  楊照男
以上正本證明與原本無異。
不得上訴。
                                書記官  陳秋雄
中    華    民    國    97    年    6     月    5     日


司法院資訊處製作；財團法人民間司法改革基金會備份。
